臺灣高等法院刑事判決　　　　　　　　　九十一年度上訴字第一五五號
　　上訴人
　　即被告　甲 ○ ○
右上訴人因偽造文書等案件，不服臺灣板橋地方法院九十年度訴字第一四九三號，中
華民國九十年十二月十一日第一審判決（起訴案號：臺灣板橋地方法院檢察署九十年
度偵緝字第七九０號）提起上訴，本院判決如左：
    主    文
原判決撤銷。
甲○○共同行使偽造公文書，足以生損害於公眾及他人，累犯，處有期徒刑壹年貳月
。
如附件（三）、（四）所示金鴻公司八十八年度營利事業所得稅結算申報書上及資產
負債表上偽造之財政部臺北市國稅局中北稽徵所八十九年四月十三日收件戳印文各乙
枚、偽造之財政部臺北市國稅局中北稽徵所收件章乙枚，均沒收。
    事    實
一、甲○○曾於民國（下同）八十二年間，因違反麻醉藥品管理條例及肅清煙毒條例
    等案件，經台灣彰化地方法院分別判處有期徒刑四月、三年二月，應執行有期徒
    刑三年五月，上訴後，經台灣高等法院台中分院改判處有期徒刑六月、三年六月
    ，應執行有期徒刑三年十月，於八十五年四月十七日假釋出獄，假釋期間於八十
    七年九月十二日縮短刑期屆滿，以執行完畢論。仍不知悔改，復在台北市○○街
    二二七巷三弄十三號三樓設立金鴻經貿有限公司（下簡稱金鴻公司），自任負責
    人，係從事業務之人，於八十九年四月間某日，因其以新台幣（下同）一千二百
    八十萬元向謝政芳購買坐落台北市○○路三七九巷二號房屋（賣主載為李招君）
    ，除以安泰商業銀行板橋分行面額各為五十萬元、一百三十萬元、一百萬元之支
    票三紙支付部分價金外，餘款一千萬元則向銀行辦理貸款後支付，甲○○遂委由
    負責該屋裝璜業務之李丁財以傳真方式，向彰化商業銀行三重埔分行（下簡稱彰
    銀三重埔分行）申請貸款，彰銀三重埔分行接獲申請後，該分行副理洪茂男遂於
    同年五月間某日，偕同該分行有關承辦人員，至台北市○○路三七九巷二號查勘
    該屋，並要求李丁財補齊金鴻公司有關之課稅資料及資產報表等文件供審查之用
    ，惟因金鴻公司經營不善，甲○○惟恐據實交付有關課稅及資產文件後，將遭彰
    銀三重埔分行徵信後拒絕核貸，甲○○乃與其公司經理李敏雄（另由台灣板橋地
    方法院檢察署檢察官偵查中）、李丁財（業經原審判處有期徒刑一年在案）共同
    意圖為自己不法所有，基於詐欺及行使偽造公文書之犯意聯絡，明知金鴻公司已
    於八十九年五月十二日，向財政部台北市國稅局中北稽徵所申報之如附件（一）
    所示之八十八年度營利事業所得稅結算申報書內所載之營業收入總額、營業收入
    淨額、營業成本、營業毛利、毛利率、全年所得額、課稅所得額等項目，及如附
    件（二）所示之資產負債表上所載之流動資產、現金、銀行存款、應收帳款、存
    貨、應付款項等項目，均已核實填載，竟於八十九年五、六月間某日，由李敏雄
    在不詳地點，利用不知情之某不詳姓名之成年刻印者先行偽刻「財政部台北市國
    稅局中北稽徵所收件章 (1)」乙枚，再偽填內容不實之如附件（三）、（四）所
    示甲○○業務上所應製作之金鴻公司八十八年度營利事業所得稅結算申報書、資
    產負債表等文書後，由李敏雄將偽造之「財政部台北市國稅局中北稽徵所收件章
    (1)」上之收件日期調整為八十九年四月十三日，復蓋用於如附件（三）、（四
    ）所示之營利事業所得稅結算申報書及資產負債表上，偽造財政部台北市國稅局
    中北稽徵所承辦公務人員，已於八十九年四月十三日收受金鴻公司申報之營利事
    業所得稅結算申報書及資產負債表等申報課稅資料後所出具之證明，屬收據性質
    之公文書，再由甲○○在台北市○○路三七九巷二號一樓金鴻公司內將上揭偽造
    之文件交予李丁財；再交由李丁財於八十九年六月二十八日上午某時，連同「金
    鴻公司李有財」名片，持向彰銀三重埔分行補件申辦融資貸款，足以生損害於財
    政部台北市國稅局中北稽徵所對於租稅管理之正確性及彰銀三重埔分行對貸款審
    核之正確性；嗣經彰銀三重埔分行經辦人員王寶珠發覺有異，向財政部台北市國
    稅局中北稽徵所查證後，始得知上情，拒絕其貸款致未受騙，並報警查獲。
二、案經台北縣警察局三重分局報請台灣板橋地方法院檢察署檢察官偵查起訴。
    理    由
一、右揭事實，業上訴人即甲○○於本院調查時坦承不諱（見本院卷第二十四頁至第
    二十六頁），共犯被告李丁財於偵查中及原院調查時亦承稱本件貸款係因被告甲
    ○○向謝政芳購買台北市○○路三七九巷二號房屋，，因資金不足，而委其向彰
    銀三重埔分行貸款，該銀行至現場勘查時，被告甲○○、李敏雄及其本人均會同
    在場，後由被告甲○○以電話通知其至金鴻公司，在金鴻公司辦公室內由被告甲
    ○○將如附件（三）、（四）所示內容為不實之金鴻公司八十八年度營利事業所
    得稅結算申報書及資產負債表交其連同載有「金鴻公司李有財」頭銜之名片，持
    向彰銀三重埔分行辦理貸款手續等情（見第三六０號偵查卷第四十七頁反面、第
    四十八頁、原審卷第四十四頁、第四十九頁、第六十一頁、第六十二頁），復有
    內容不實如附件（三）、（四）所示之金鴻公司八十八年度營利事業所得稅結算
    申報書及資產負債表各乙份、印有「金鴻公司李有財」頭銜之名片乙紙（見第三
    六０號偵查卷第十五頁、第十七頁、第十八頁）附卷可稽。又彰銀三重埔分行承
    辦人員王寶珠於承辦該申貸案件時，發覺有異，於向財政部台北市國稅局中北稽
    徵所查結果，始証實李丁財所提出申貸借款如附件（三）、（四）所示之金鴻公
    司八十八年度營利事業所得稅結算申報書及資產負債表確係事後所登載內容不實
    之文書等情，亦據証人王寶珠供述綦詳，復經財政部台北市國稅局政風室八十九
    年七月二十四日財北國稅字第五Ｎ八九０五八七號函述在卷，有該函乙份在卷可
    稽（見第三六０號偵查卷第四頁至第六頁），並有該函所附之金鴻公司於八十九
    年五月十二日，向政部台北市國稅局中北稽徵所申報內容為真正之該公司八十八
    年度營利事業所得稅結算申報書及資產負債表各乙份可供比對（見第三六０號偵
    查卷第十頁、第十一頁），足徵被告甲○○確有與李丁財、李敏雄基於共同犯意
    聯絡，由李敏雄另行製作內容不實之金鴻公司八十八年度營利事業所得稅結算申
    報書及資產負債表後，交由被告甲○○轉交李丁財持向彰銀三重埔分行詐借貸款
    無訛。
二、金鴻公司係於八十九年五月十二日，向財政部台北市國稅局中北稽徵所辦理八十
    八年度營利事業所得稅結算申報，並持交如附件（一）、（二）所示之金鴻公司
    八十八年度營利事業所得稅結算申報書及資產負債表，業據財政部台北市國稅局
    政風室於八十九年七月二十四日以財北國稅字第五Ｎ八九０五八七號函述在卷，
    （見第三六０號偵查卷第四頁至第六頁），復有函附之金鴻公司於八十九年五月
    十二日，向財政部台北市國稅局中北稽徵所申報內容為真正之八十八年度營利事
    業所得稅結算申報書及資產負債表各乙份在卷可憑（見第三六０號偵查卷第十頁
    、第十一頁），嗣後被告甲○○為辦理本件貸款，而推由李敏雄製作交由李丁財
    持往彰銀三重埔分行理貸款之如附件（三）、（四）所示之金鴻公司八十八年度
    營利事業所得稅結算申報書及資產負債表所記載之內容，與金鴻公司於八十九年
    五月十二日持向財政部台北市國稅局中北稽徵所辦理申報八十八年度營利事業所
    得稅結算申報之營利事業所得稅結算申報書及資產負債表上所記載之內容不符，
    已如前述，且被告嗣後為不實登載之如附件（三）、（四）所示之金鴻公司八十
    八年度營利事業所得稅結算申報書及資產負債表上，所蓋用之「財政部台北市國
    稅局中北稽徵所收件章─89.4.13─ (1) 」印文，亦均屬偽造者，亦經財政部台
    北市國稅局以八十九年七月二十四日財北國稅政字第五Ｎ八九０五八七號函述綦
    詳，有該函及函附之金鴻公司八十八年營利事業所得稅結算申報書、八十七年度
    未分配盈餘申報書、資產負債表等在卷可憑（見第三六０號偵查卷第四頁至第十
    一頁）。被告等所偽造之「財政部台北市國稅局中北稽徵所收件章─89.4.13 ─
    (1) 」印文，係在表示財政部台北市稅局中北稽徵所承辦公務員已於八十九年四
    月十三日受理金鴻公司辦理八十八年度營利事業所得稅結算申報，並收受結算申
    報時繳交之八十八年度營利事業所得稅結算申報書及資產負債表所出具之証明，
    屬收據之性質，應係公文書，被告等再將前開文件，推由李丁財持向彰銀三重埔
    分行辦理貸款，自足生損害於財政部台北市國稅局中北稽徵所對於租稅管理之正
    確性及彰銀三重埔分行對貸款審核之正確性。又查該偽造之「財政部台北市國稅
    局中北稽徵所收件章─89.4.13─ (1)」印文，依其形式應係由偽造之印章所蓋
    用，有該偽造之印文在卷可稽（見第三六０號偵查卷第十七頁、第十八頁），而
    如附件（三）、（四）所示之金鴻公司八十八年度營利事業所得稅結算申報書及
    資產負債表，依被告甲○○及李丁財所供，既為李敏雄所製作業務上內容不實之
    文書，則偽蓋於各該文書上之「財政部台北市國稅局中北稽徵所收件章─89.4.1
    3─ (1)」印文所用之印章，亦應係李敏雄利用不詳姓名年籍之成年刻印者所偽
    刻者，亦甚顯然。
三、至被告於偵查中及原審一再辯謂如附件（三）、（四）所示內容不實之金鴻公司
    八十八年度營利事業所得稅結算申報書及資產負債表，均係李敏雄所不實填載後
    ，帶至金鴻公司放置在其辦公桌上，再由李丁財自行前來其辦公室桌上拿取，再
    持向彰銀三重埔分行辦理貸款，並非其交付予李丁財云云，然查被告甲○○於本
    院調查時已坦承如附件（三）、（四）所示內容不實之金鴻公司八十八年度營利
    事付，伊即通知李丁財前來金鴻公司，再由其轉交李丁財持以向彰銀三重埔分行
    憑辦貸款等情不諱，核與共犯被告李丁財証述情節相符，已如前述，且共犯李丁
    財係受被告甲○○委託辦理本件貸款之人，李敏雄則為被告所經營之金鴻公司經
    理，本件貸款復係被告甲○○為支付其向謝政芳購買房屋價款之用，李丁財、李
    敏雄苟未與甲○○共同謀議，渠二人何必就不關於己之事項，在如附件（三）、
    （四）所示之金鴻公司八十八年度營利事業所得稅結算申報書及資產負債表上為
    業務上不實之登載，更進而在各該文件上，偽造具收據性質之財政部台北市國稅
    局中北稽徵所承辦公務人員，已於八十九年四月十三日收受金鴻公司申報之營利
    事業所得稅結算申報書及資產負債表等申報課稅資料後所出具之證明書？足見被
    告甲○○前開所辯，係飾卸圖免之詞，委不足採。
四、綜上所論，足認被告甲○○於原審所辯係卸責圖免之詞，委不足採，此外復有証
    人即彰銀三重埔分行副理洪茂男、房屋出賣人謝政芳之証言在卷可資佐証，且共
    犯李丁財亦因此而涉犯行使偽造公文書罪，經原審法院另案判處有期徒刑一年在
    卷，有原審九十年度訴字第一０九二號刑事判決乙份在卷可稽（見原審卷第七十
    八頁至第八十四頁），是本件事證明確，被告犯行堪以認定，應依法論科。
五、查被告甲○○係金鴻公司負責人，業被告供明在卷，並有金鴻公司前開申報八十
    八年度營利事業所得稅結算申報書及資產負債表可按，而各年度之營利事業所得
    稅之結算申報，係各營利事業之各年度業務，自屬被告甲○○之業務之一，金鴻
    公司為申報八十八年度營利事業所得稅所填載之八十八年度營利事業所得稅結算
    申報書及資產負債表，自均為被告業務上所作成之文書。核被告甲○○所為，係
    犯刑法第二百十六條、第二百十一條之行使偽造公文書罪、第二百十六條、第二
    百十五條之行使業務登載不實文書罪及刑法第三百三十九條第三項、第一項之詐
    欺取財未遂罪。被告甲○○與李丁財、李敏雄就前開犯罪間，有犯意聯絡及行為
    分擔，均為共同正犯。又被告等利用不知情之不詳姓名年籍之成年印者，偽刻財
    政部台北市國稅局中北稽徵所收件章，係間接正犯，又偽造該收件章蓋用以偽造
    印文，均係偽造公文書之階段行為，不另論罪。又偽造公文書及業務登載不實後
    復持以行使，其偽造及登載不實之低度行為，分別為行使之高度行為所吸收，逕
    論以行使偽造公文書罪及行使業務登載不實文書罪。被告等利用前開方式，向彰
    銀三重埔分行詐貸現款，尚未得手即為該行承辦人員王寶珠發覺，致未得手，為
    未遂犯。被告等所犯行使偽造公文書罪、行使業務登載不實文書罪及詐欺取財未
    遂罪間，有方法結果之牽連關係，應從一重之行使偽造公文書罪處斷。又查被告
    甲○○曾於八十二年間，因違反麻醉藥品管理條例及肅清煙毒條例等案件，經台
    灣彰化地方法院分別判處有期徒刑四月、三年二月，應執行有期徒刑三年五月，
    上訴後，經台灣高等法院台中分院改判處有期徒刑六月、三年六月，應執行有期
    徒刑三年十月，於八十五年四月十七日假釋出獄，假釋期間於八十七年九月十二
    日縮短刑期屆滿，以執行完畢論，有台灣高等法院檢察署刑案紀錄簡覆表本院被
    告全國前案紀錄表各乙份在卷可憑，其於有期徒刑執行完畢後，五年內再犯有期
    徒刑以上之本罪，為累犯，應依法加重其刑。
六、原審以被告罪証確，依法予以論科，固非無見，惟查：（一）被告等為間接正犯
    ，原審漏未載列，尚有疏漏。（二）被告等業務登載不實後持以行使，原審漏未
    審認被告等業務登載不實行為如何為行使行為所吸收，亦有違誤。（三）被告等
    行使業務登載不實文書罪與行使偽造公文書罪間，有方法結果之牽連關係，原審
    認係行使業務登載不實文書罪為行使偽造公文書罪所吸收，不另論罪，亦有未合
    。（四）原審認被告係累犯，據上論結欄漏引刑法第四十七條，亦有未洽。本件
    被告上訴意旨空言否認犯罪，固無理由，惟原判決既有可議，即無可維持，應由
    本院予以撤銷改判，爰審酌被告甲○○素行不良，本次為圖辦理貸款以支付購屋
    價款，竟與李丁財、李敏雄共同偽造金鴻公司八十八年度營利事業所得稅結算申
    報書及資產負債表，並偽刻「財政部台北市國稅局中北稽徵所收件章─89.4.13
    ─(1) 」收件章乙枚蓋用以偽造印文，堪足破壞金融秩序及損害稅捐機關對稅捐
    管理之正確，於偵查中及原審復肆意諉責，姑念其詐取貸款尚未得手即遭查獲，
    實害尚未產生及其犯罪之動機、目的、手段、所生危害及犯罪後態度等一切情狀
    ，與原審同量處其有期徒刑一年二月示懲。
七、如附件（三）、（四）所示金鴻公司八十八年度營利事業所得稅結算申報書上及
    資產負債表上，偽造之財政部台北市國稅局中北稽徵所八十九年四月十三日收件
    戳印文二枚，均係偽造之印文；偽造之財政部台北市國稅局中北稽徵所收件章乙
    枚，為偽造之印章，雖未扣案，惟尚無證據證明業已滅失；不問屬於犯人與否，
    均應依刑法第二百十九條規定宣告沒收。至該登載不實之如附件（三）、（四）
    所示金鴻公司八十八年度營利事業所得稅結算申報書上及資產負債表，均已交付
    彰銀三重埔分行，已非被告等所有之物，爰均不為沒收之宣告。
八、被告經合法傳喚無正當理由故不到庭，爰不待其陳述逕行判決。
九、據上論斷，應依刑事訴訟法第三百六十九條第一項前段、第三百六十四條、第三
    百七十一條、第二百九十九條第一項前段，刑法二十八條、第二百十六條、第二
    百十一條、第二百十四條、第三百三十九條第三項、第一項、第四十七條、第五
    十五條、第二百十九條，罰金罰鍰提高標準條例第一條前段，判決如主文。
本案經檢察官張文政到庭執行職務。
中      華      民      國    九十一    年      三      月      十五    日
                            臺灣高等法院刑事第十六庭
                                審判長法  官  許  增  男
                                      法  官  蔡  彩  貞
                                      法  官  黃  鴻  昌
右正本證明與原本無異。
如不服本判決應於收受送達後十日內向本院提出上訴書狀，其未敘述上訴之理由者並
得於提起上訴後十日內向本院補提理由書（均須按他造當事人之人數附繕本）。
                                      書記官  黃  千  鶴
中      華      民      國    九十一    年      三      月      十五    日
附錄本案論罪科刑法條全文：
刑法第二百十一條：
偽造、變造公文書，足以生損害於公眾或他人者，處一年以上七年以下有期徒刑。
刑法第二百十六條：
行使第二百十條至第二百十五條之文書者，依偽造、變造文書或登載不實事項或使登
載不實事項之規定處斷。
刑法第二百一十五條：
 (業務上文書登載不實罪)
從事業務之人，明知為不實之事項，而登載於其業務上作成之文書，足以生損害於公
眾或他人者，處三年以下有期徒刑、拘役或五百元以下罰金。
刑法第三百三十九條：
意圖為自己或第三人不法之所有，以詐術使人將本人或第三人之物交付者，處五年以
下有期徒刑、拘役或科或併科一千元以下罰金。
以前項方法得財產上不法之利益或使第三人得之者，亦同。
前二項之未遂犯罰之。
